臺北高等行政法院判決
　　　　　　　　　　　　　　　　　　96年度訴字第02509 號
　　　　　　　　　　　　　　　.
原　　　告　甲○○
被　　　告　臺北市政府社會局
代　表　人　師豫玲（局長）住同上
訴訟代理人　丙○○
　　　　　　丁○○
　　　　　　乙○○
上列當事人間因低收入戶事件，原告不服台北市政府中華民國96
年05月17日府訴字第09670063700 號訴願決定，提起行政訴訟。
本院判決如下：
　　主    文
原告之訴駁回。
訴訟費用由原告負擔。
　　事    實
一、事實概要：
  (1)原告設籍台北市萬華區，原經核列為台北市低收入戶第4 類
    ，因接受台北市95年度低收入戶總清查，經台北市萬華區公
    所初審後列冊以民國（下同）95年12月06日北市萬社字第09
    532379200 號函送被告複核，案經被告審認全戶5 人平均每
    人每月收入超過台北市96年度最低生活費標準新台幣（下同
    ）14,881元，與社會救助法第4 條第1 項規定未合，乃以95
    年12月15日北市社二字第09542756700 號函核定自96年01月
    起註銷其低收入戶資格。
  (2)上情，經台北市萬華區公所以95年12月29日北市萬社字第09
    510900700 號函轉知原告。原告始向萬華區公所申請恢復低
    收入戶資格，經萬華區公所以96年01月17日北市萬社字第09
    630078700 號函送被告辦理，經被告以96年02月05日北市社
    二字第09630855500 號函復否准所請。原告不服，提起訴願
    經駁回，提起本件行政訴訟。
二、兩造聲明：
　(1)原告聲明求為判決：
    訴願決定及原處分均撤銷，訴訟費用由被告負擔。
  (2)被告聲明求為判決：
    駁回原告之訴，訴訟費用由原告負擔。
三、兩造之爭點：
　(1)原告主張之理由：
    被告不應將原告之父母二人，列入計算。
      被告既然認定原告及其子共三人均有謀生能力，參見民法
      第1117條之規定該三人均無需受扶養，故原告之父母無需
      扶養原告及其子，且原告之父母均已退休並無工作能力，
      亦無能力扶養原告及其子，當然應免除其扶養義務，自然
      不能將原告父母之收入、存款或投資，均列計於本件審查
      內。原告未得到父母任何救助，卻因列計父母之收入而影
      響到低收入戶之認定，顯屬不合理。
    原告應屬社會救助法第5 條第2 項第2 款之特定境遇單親
      家庭。
      原告與前夫離婚，是因前夫之惡意遺棄，雖於訴訟中經法
      官之曉諭而夫妻雙方以協議離婚完成手續，但其本質為家
      庭暴力事件所導致之離婚，應有社會救助法施行細則第3
      條第1 項第3 款「經法院判決離婚確定或因受家庭暴力已
      完成協議離婚登記」之適用，應屬「特定境遇單親家庭」
      ，原告父母為該情形之直系血親尊親屬，應不列入應計算
      人口範圍。
    被告認定原告之工作收入為不合理。
      原告是低學歷之中高齡婦女，被告依據社會救助法第5 條
      之1 第1 項第1 款第3 目「未列入臺灣地區職類別薪資調
      查報告各職類者，依中央主計機關公布之最近一年各業員
      工初任人員平均薪資核算」，與事實不符；原告於94年有
      工作也有薪資收入，其間雖有中斷，可能是因失業，惟被
      告卻以最高額第3 目來認列，依法律規定薪資收入應核實
      認定，有工作應按實際收入，如果沒有工作則依前一年度
      工作收入或依工作能力以基本工資認定，被告未依此順序
      認定，就依初任人員之高標準核定，自不合理。
    原處分認定有誤，應予撤銷，訴願決定未為糾正，亦屬違
      法，亦應撤銷，而求為判決如聲明所述。
　(2)被告主張之理由：
    依社會救助法第5 條第1 項規定：「前條第一項所稱家庭
      ，其應計算人口範圍，除申請人外，包括下列人員：一、
      配偶。二、直系血親。三、同一戶籍或共同生活之兄弟姊
      妹。四、前三款以外，認列綜合所得稅扶養親屬免稅額之
      納稅義務人。」，被告依法認定原告之家庭人口為五人（
      原告、及其二子、及其父母），應無違誤。
    原告因係協議離婚，不是判決離婚，原告亦未提出受有家
      庭暴力之相關證明，故亦非因受家庭暴力完成協議離婚登
      記，故不符社會救助法施行細則第3 條第1 項第3 款之特
      定境遇單親家庭要件。
    原告未提出個人薪資證明，被告也不知原告是從事何種工
      作，故無法以臺灣地區職類別認定其工作，才會以其工作
      能力以初任人員平均薪資認定。至於該初任人員平均薪資
      是平均標準，並不以學歷高低或年齡高低為考量，原告之
      主張於法不合。
    被告原處分所認定之數據，原告容有爭議，在本案審理期
      間，依據國稅局財稅中心提供之95年度財稅資料（參見本
      院卷p-65至p-79），為相關認定之資料，應屬完整而可信
      。其內容為：（台北市96年度最低生活費標準，參訴願卷
      p-2-34台北市政府95年09月19日府社二字第09539543000
      號公告：每人每月收入14,881元以下，每人每月存款及投
      資15萬元以下，全家土地房屋價值不超過500 萬元）。
      I每人每月收入部分（此部分超過）：
        原告：三筆薪資收入合計90,136元，依據社會救助法第
              5 條之1 第1 項第1 款第3 目之最近一年（94年
              ）各業員工初任人員平均薪資核算，每月23,321
              元，另計營利所得22,125元、競技所得1,100 元
              （參本院卷p-65，22125+1100=23225，23225/12
              = 1,935 元），全年平均25,256元（22125+1935
              =25,256 元 ）。
        長子：一筆薪資收入142,560 元（參本院卷p-71），全
              年平均11,880元。
        次子：一筆薪資收入149,603 元（參本院卷p-72），全
              年平均12,467元（被告書狀誤繕為12,669元）。
        父親：兩筆營利收入471 元（參本院卷p-67），全年平
              均39元。
        母親：二筆收入6,037 元（參本院卷p-67），全年平均
              503 元。另加計月退俸每月25,097元（參被告原
              處分卷影本倒數p-04），全年平均25,600元。
        全戶平均：25256+11880+12467+39+25600=75242元。
                  75242/5=15,048元（大於14,881元）。
      II每人每月存款投資部分（此部分未超過）：
        原告：投資兩筆全年共294,960元（參本院卷p-66）。
        父親：投資一筆全年共100,000元（參本院卷p-68）。
        母親：投資三筆全年共232,370元（參本院卷p-70）。
        全戶每人每月平均：125,466元（小於15萬元）。
      III房屋及土地價值部份（此部分未超過）：
        原告：計1,327,808元（參本院卷p-66）。
        父親：計2,485,393元（參本院卷p-68）。
        全戶合計：3,813,201元（小於500萬元）。
      故原告家庭每人每月收入部分超過標準，不合於96年低收
      入戶之資格，原告之訴為無理由，應予駁回。
　　理    由
一、程序上，本件被告稱原告只爭執96年度的低收入戶資格，符
    合資格1 年可獲補助費12,000元，其標的之金額在20萬元以
    下，依行政訴訟法第229 條第1 項第2 款、第2 項規定及司
    法院92年09月17日（92）院臺廳行一字第23681 號令，應適
    用簡易程序；但原告主張原告及次子均就學，其中教育補助
    費每年168,000 元、健保費補助22,734元，低收入戶補助費
    12,000元，學產基金會之獎學金20,000元，超過20萬元，本
    件原告確實提出就學相關資料（參訴願卷p-20）供參，既然
    原告訴訟標的之利益超過20萬元，本件乃依一般訴訟程序進
    行，先此敘明。
二、按社會救助法第4 條第1 項規定「本法所稱低收入戶，指經
    申請戶籍所在地直轄市、縣（市）主管機關審核認定，符合
    家庭總收入平均分配全家人口，每人每月在最低生活費以下
    ，且家庭財產未超過中央、直轄市主管機關公告之當年度一
    定金額者。」，台北市政府據上開規定，於95年09月19日府
    社二字第09539543000 號公告「台北市96年度最低生活費標
    準（參訴願卷p-2-34）」：每人每月收入14,881元以下，每
    人每月存款及投資15萬元以下，全家土地、房屋價值不超過
    500 萬元為低收入戶。
  (1)本件原處分是台北市95年度低收入戶總清查而衍生，被告當
    時審認：「原告全戶5 人平均每人每月收入為16,937元，超
    過本市96年度最低生活費標準14,881元，及其全戶平均每人
    存款投資為165,068 元，亦超過法定標準15萬元，與社會救
    助法第4 條第1 項規定未合」，經原告爭執於相關數據不實
    ，被告乃依據95年度原告全戶之財稅資料為基準（參見本院
    卷p-65至p-79），其中僅原告全戶5 人每人每月收入超過96
    年度最低生活費標準14,881元，其他存款投資、土地房屋兩
    項要件均符合標準，故本院審理之重心在於「原告全戶5 人
    每人每月收入」是否合於標準。
  (2)數據上顯示，原告全戶每月每人平均收入為15,048元（大於
    14,881元）。但其前提是將原告之父母二人列入計算，且原
    告是依據社會救助法第5 條之1 第1 項第1 款第3 目之最近
    一年（94年）各業員工初任人員平均薪資核算，每月23,321
    元列計之，此亦為原告爭執之所在。經查：
    被告將原告之父母列入計算，於法有據。
      就低收入戶之補助，依社會救助法第1 條其立法目的是為
      照顧低收入並協助其自立，是一種生活的扶助，而其補助
      是以戶為單位，當然是以家庭為單位，至於這個家庭之範
      圍如何始謂適當，就是立法之考量，參見同法第5 條第1
      項「家庭，其應計算人口範圍，除申請人外，包括下列人
      員：一、配偶。二、直系血親。三、同一戶籍或共同生活
      之兄弟姊妹。四、前三款以外，認列綜合所得稅扶養親屬
      免稅額之納稅義務人。」，被告僅得依法執行，並無裁量
      之權限。立法設計上，是以配偶及直系血親間先互為救助
      為考量，其次才論及到其他同居共財之親屬，最後才是親
      屬間之扶養，所以配偶及直系血親間是以親屬關係為判斷
      之標準，並不以該等親屬間有無同居、是否扶養為標準。
      換言之，直系血親間有無扶養之事實，不影響到社會救助
      法認定家庭應計算人口之範圍，原告此部分之主張，並無
      理由。
    原告並非社會救助所稱特定境遇單親家庭。
      社會救助法第5 條第2 項第2 款所稱之特定境遇單親家庭
      ，而屬社會救助法施行細則第3 條第1 項第3 款者，是因
      「經法院判決離婚確定或因受家庭暴力已完成協議離婚登
      記」，而有「獨自扶養18歲至25歲在國內就讀屬於本法第
      5 條之3 第1 款規定學校之子女，或獨自照顧無生活自理
      能力身心障礙子女者」。其兩項要件之一「因受家庭暴力
      已完成協議離婚登記」者，原告稱離婚是因前夫之惡意遺
      棄，所以主張其本質為家庭暴力事件所導致之協議離婚，
      然而原告所稱「惡意遺棄」者僅屬得以訴請判決離婚之事
      由，並非經判決認定之惡意遺棄，而無由據此認定為屬於
      家庭暴力而導致之協議離婚，況原告亦未提出受有家庭暴
      力之相關證明，以供被告查核，被告就現有之資料，並不
      足以認定有「因受家庭暴力已完成協議離婚登記」之情節
      ，自無法認定原告為社會救助法第5 條第2 項第2 款所稱
      之特定境遇單親家庭，原告此部分之主張，亦無理由。
    被告認定原告之工作收入，並無違誤。
      社會救助法第5 條之1 第1 項「工作收入」，依下列規定
      計算：I依全家人口當年度實際工作收入並提供薪資證明
      核算。無法提出薪資證明者，依最近一年度之財稅資料所
      列工作收入核算。II最近一年度之財稅資料查無工作收入
      ，且未能提出薪資證明者，依臺灣地區職類別薪資調查報
      告各職類每人月平均經常性薪資核算。III未列入臺灣地區
      職類別薪資調查報告各職類者，依中央主計機關公布之最
      近一年各業員工初任人員平均薪資核算。Ⅳ有工作能力未
      就業者，依基本工資核算。但經公立就業服務機構認定失
      業者，其失業期間得不計算工作收入，所領取之失業給付
      ，仍應併入其他收入計算。
      其次序為I「實際收入之薪資證明；無薪資證明，依最近
      一年財稅資料之工作收入」、II「查無工作收入，依各職
      類每人月平均經常性薪資」、III「未列入職類別，依各業
      員工初任人員平均薪資核算」、Ⅳ「有工作能力未就業者
      ，依基本工資」。原告有薪資收入而有就業，但95年度三
      筆薪資收入合計90,136元，無法顯示為實際收入之薪資證
      明，又無前一年之工作財稅資料（94年度薪資所得兩筆共
      計49,180元，參被告原處分卷影本倒數p-01，其情節與95
      年度相類似，亦無法顯示為實際收入之薪資證明）。就此
      ，被告無法以臺灣地區職類別認定原告之工作，只得以初
      任人員平均薪資認定，應屬於法有據。
      至於，原告主張應考量學歷及中年就業等事實，雖在內政
      部統計上有列出不同學歷之初任人員每月經常性薪資（參
      本院卷p-40），但社會救助法第5 條之1 第1 項之立法設
      計是以各業員工初任人員平均薪資核算，是考量普遍低收
      入戶生活扶助之整體取向型的立法，故而採取各業平均為
      主，此立法並非斟酌學歷或背景個別差異性之救濟，自無
      法斟酌原告主張之學歷及中年就業等事實，原告此部分主
      張，亦無憑採。
三、被告依據95年度原告家庭成員5 人之財稅資料重新核算，其
    結果原告仍未符合「台北市96年度最低生活費標準（參訴願
    卷p-2-34），每人每月收入14,881元以下」，堪見原處分所
    參酌之數據雖有未洽，但其結果並無違誤，訴願決定亦無違
    法；原告徒執前詞，聲請撤銷，為無理由，應予駁回。兩造
    其餘攻擊防禦方法，與本件爭點無涉，毋庸一一審酌，亦此
    敘明。
四、據上論結，本件原告之訴為無理由，爰依行政訴訟法第98條
    第1 項前段，判決如主文。
中　　華　　民　　國　　96　　年　  12　　月　　6　　 日
                     第三庭審判長法　官  姜素娥
           　　　　　　　　　　　法　官　楊莉莉
             　　　　　　　　　　法　官  曹瑞卿
上為正本係照原本作成。
如不服本判決，應於送達後20日內向本院提出上訴狀並表明上訴
理由，如於本判決宣示後送達前提起上訴者，應於判決送達後20
日內補提上訴理由書（須按他造人數附繕本）。
中　　華　　民　　國　　96　　年　  12　　月　　6　　 日
      　　　　　　　　　  　 　　書記官  王英傑
